【裁判字號】    95,訴,1596
【裁判日期】    981218
【裁判案由】    違反商業會計法等
【裁判全文】
臺灣臺南地方法院刑事判決              95年度訴字第1596號
公  訴  人  臺灣臺南地方法院檢察署檢察官
被      告  丙○○
            丁○○（原名陳信志.
上列被告等因違反商業會計法等案件，經檢察官提起公訴（95年
度偵緝字第351號、第580號、95年度偵字第11087號）及移送併
辦（95年度偵字第18106號、97年度偵緝字第671號、台灣屏東地
方法院檢察署98年度偵字第2884號、台灣高雄地方法院檢察署98
年度偵字第29245號、同署97年度偵字第24640號），被告於本院
準備程序進行中，就被訴事實為有罪之陳述，經本院合議庭裁定
由受命法官獨任進行簡式審判程序，判決如下：
    主  文
丙○○共同連續商業負責人以明知為不實之事項，而填製會計憑
證，處有期徒刑壹年，減為有期徒刑陸月，如易科罰金，以銀元
參佰元即新台幣玖佰元折算壹日。
丁○○共同連續商業負責人以明知為不實之事項，而填製會計憑
證，處有期徒刑壹年，減為有期徒刑陸月，如易科罰金，以銀元
參佰元即新台幣玖佰元折算壹日。緩刑貳年，應向指定之公益團
體、地方自治團體或社區提供肆拾小時之義務勞務，緩刑期間付
保護管束。
    事實及理由
一、本案被告丙○○、丁○○所犯稅捐稽徵法第47條第1款、第
    41條不法逃漏稅、第43條第1項幫助他人不法逃漏稅，商業
    會計法第71條第1項第1款填製不實會計憑證之罪，並非死刑
    、無期徒刑或最輕本刑有期徒刑三年以上之罪，亦非高等法
    院管轄第一審案件，且於準備程序進行中，被告先就被訴事
    實為有罪之陳述，經告知被告簡式審判程序之旨，並聽取檢
    察官、被告之意見後，本院合議庭裁定由受命法官進行簡式
    審判程序，是本案之證據調查，依刑事訴訟法第273條之2、
    第159條第2項之規定，不適用傳聞法則有關限制證據能力之
    相關規定；並得依同法第310條之2準用第454條之規定製作
    略式判決書（僅記載「證據名稱」），合先敘明。
二、本件犯罪事實及證據名稱，除證據部分增列「被告於本院審
    理時之自白、台灣高等法院被告前案紀錄表」外，餘均與檢
    察官起訴書及併案意旨書之記載（如附件）。
三、按統一發票係營業人依營業稅法規定於銷售貨物或勞務時，
    開立並交付予買受人之交易憑證，足以證明會計事項之經過
    ，應屬商業會計法所稱之會計憑證（最高法院87年臺非字第
    389號判決參照）。又統一發票乃證明事項之經過而為造具
    記帳憑證所根據之原始憑證，商業負責人如明知為不實之事
    項，而開立不實之統一發票，係犯商業會計法第71條第1款
    之以明知為不實之事項而填製會計憑證罪，該罪為刑法第
    215條業務上登載不實文書罪之特別規定，依特別法優於普
    通法之原則，自應優先適用，無論以刑法第215條業務上登
    載不實文書罪之餘地（最高法院94年台非字第98號判決意旨
    參照）。核被告丙○○、丁○○所為，均係犯稅捐稽徵法第
    47條第1款、第41條不法逃漏稅、第43條第一項幫助他人不
    法逃漏稅，商業會計法第71條第1項第1款填製不實會計憑證
    之罪。按被告行為後，刑法部分條文業於94年1月7日經立法
    院三讀修正，而經總統於94年2月2日公布並於95年7月1日施
    行，而新修正之刑法第2條第1項規定：「行為後法律有變更
    者，適用行為時之法律。但行為後之法律有利於行為人者，
    適用最有利於行為人之法律。」，而該法係規範行為後法律
    變更所生新舊法律比較之準據法，於新法施行後，即應逕用
    該條為「從舊從輕」之比較；且本次法律變更，比較時應就
    罪刑有關之共犯、未遂犯、想像競合犯、牽連犯、連續犯、
    結合犯，以及累犯加重、自首減輕暨其他法定加減原因（如
    身分加減）與加減例等一切情形，綜其全部罪刑之結果而為
    比較（最高法院95年5月23日95年度第8次刑庭會議決議參照
    ）。且查：
(一)、本案被告丙○○與被告丁○○、己○○、另案被告甲○○、
    戊○○（均業經本院另行審判）等人（詳如附件起訴書及併
    案意旨書所載）間，就上開犯罪之實行，有犯意聯絡及行為
    之分擔，均應論以共同正犯。按刑法第28條之共同正犯之規
    定，業於94年2月2日修正公布，並於95年7月1日施行，由原
    條文「二人以上共同實施犯罪之行為者，皆為正犯」，修正
    為「二人以上共同實行犯罪之行為者，皆為正犯」，其修正
    理由旨在釐清應否承認「陰謀共同正犯」及「預備共同正犯
    」，而本案被告既屬實行犯罪行為之正犯，對被告而言，修
    正後之規定並未較有利於被告，自應依刑法第2條第1項前段
    ，適用修正施行前刑法第28條規定論以共同正犯。
(二)、按被告行為後，刑法第56條連續犯之規定，業於94年1月7日
    修正公布刪除，並於95年7月1日施行，則被告之犯行，因行
    為後新法業已刪除連續犯之規定，此刪除雖非犯罪構成要件
    之變更，但顯已影響行為人刑罰之法律效果，自屬法律有變
    更，依新法第2條第1項規定，比較新、舊法結果，仍應適用
    較有利於被告之行為時法律即舊法論以連續犯（最高法院95
    年第8次刑事庭會議決議參照），是被告前後多次填製不實
    會計憑證、幫助他人逃漏稅捐犯行，各係時間緊接，手法相
    同，所犯為構成要件相同之罪名，顯係基於概括犯意反覆實
    施，應依修正前刑法第56條關於連續犯之規定，論以一罪。
(三)、被告所犯違反商業會計法、不法逃漏稅及幫助逃漏稅捐部分
    之犯行，有方法、目的之牽連關係，且被告行為後，於94年
    2月2日修正公布之刑法，已於95年7月1日施行，依修正後刑
    法第2條第1項規定「行為後法律有變更者，適用行為時之法
    律。但行為後之法律有利於行為人者，適用最有利於行為人
    之法律」，而新修正施行之刑法已刪除第55條關於牽連犯規
    定，被告所犯上開各罪，將改依數罪併罰規定分論併罰，然
    依施行修正前即行為時規定，則從一重處斷，比較新舊法規
    定，新法並非較有利於被告，依刑法第2條第1項之規定，應
    適用行為時即修正前刑法第55條牽連犯規定，從一重商業會
    計法第71條第1款之填製不實會計憑證罪之處斷。
(四)、刑法第74條有關緩刑之規定雖經修正，本院參酌最高法院95
    年5月23日刑事庭第8次會議之決議所示，認犯罪在新刑法施
    行前，新刑法施行後，緩刑之宣告，應適用新刑法第74條相
    關規定。
四、爰審酌被告不依法繳納稅捐，以人頭虛設多家公司，幫助多
    家公司逃漏稅捐，減少國家稅收，其行為之手段，逃漏之稅
    額，妨害稅捐機關對稅捐稽徵之正確性，對於稅捐稽徵所生
    之損害非輕、所涉及之公司為數頗為可觀，惟參諸犯後尚知
    坦認犯行，顯見態度良好，尚知所悔悟等一切情狀，量處如
    主文所示之刑。另按犯罪在中華民國96年4月24日前者，除
    本條例另有規定外，經判處有期徒刑、拘役或罰金者，減其
    刑期或金額二分之一（中華民國九十六年罪犯減刑條例第2
    條第1項第3款參照），又按依本條例應減刑之罪，未經判決
    確定者，於裁判時，減其宣告刑。依其項規定裁判時，應於
    判決主文同時諭知其宣告刑及減得之刑（中華民國九十六年
    罪犯減刑條例第7條參照）。查被告行為後，中華民國九十
    六年罪犯減刑條例於96年6月15日通過，於96年7月16日施行
    ，被告犯罪在96年4月24日以前，合於同條例第2條第1項之
    規定，且無該條例第5條不得減刑之情形，爰依中華民國九
    十六年罪犯減刑條例第2條第1項第3款、第7條之規定，應將
    其宣告刑減二分之一，以資懲儆。又被告丁○○前未曾受有
    期徒刑以上刑之宣告，有台灣高等法院被告全國前案記錄表
    1份在卷可憑，經此起訴審判之刑事程序，應知所警惕，信
    無再犯之虞，本院因認所宣告之刑以暫不執行為適當，併諭
    知緩刑二年，以勵自新。且為使被告丁○○於緩刑期內受充
    分之教化與輔導，預防其再度犯罪，而確實達成緩刑之目的
    ，並宣告應向指定之公益團體、地方自治團體或社區提供40
    小時之義務勞務，緩刑期間併付保護管束。
據上論斷，應依刑事訴訟法第273條之1第1項、第299條第1項前
段、第310條之2、第454條第2項，稅捐稽徵法第41條、第43條第
1項、第47條第1款，商業會計法第71條第1款，刑法第2條第1項
前段、第11前段、第74條第1項第1款、第2項第5款、第93條第1
項第5款，修正前刑法第28條、廢止前刑法第56條、第55條後段
，中華民國九十六年罪犯減刑條例第2條第1項第3款、第7條，判
決如主文。
本案經檢察官乙○○到庭執行職務。
中    華    民    國    98    年    12    月    18    日
                  刑事第十庭    法  官  高如宜
以上正本證明與原本無異。
如不服本判決應於收受本判決後10日內向本院提出上訴書狀，並
應敘述具體理由。如未敘述上訴理由者，應於上訴期間屆滿後20
日內向本院補提理由書狀（均須按他造當事人之人數附繕本）「
切勿逕送上級法院」。
                                書記官  陳姿利
中    華    民    國    98    年    12    月    24    日
附錄本案論罪科刑法條：
稅捐稽徵法第41條
  (逃漏稅捐之處罰)
 納稅義務人以詐術或其他不正當方法逃漏稅捐者，處5年以下有
 期徒刑、拘役或科或併科新台幣6萬元以下罰金。
稅捐稽徵法第47條
  (法人或非法人團體負責人之刑責)
 本法關於納稅義務人、扣繳義務人及代徵人應處徒刑之規定，於
 左列之人適用之：
 一  公司法規定之公司負責人。
 二  民法或其他法律規定對外代表法人之董事或理事。
 三  商業登記法規定之商業負責人。
 四  其他非法人團體之代表人或管理人。
稅捐稽徵法第43條
  (教唆或幫助逃漏稅捐等之處罰)
 教唆或幫助犯第41條或第42條之罪者，處3年以下有期徒刑、拘
 役或科新台幣6萬元以下罰金。
 稅務人員、執行業務之律師、會計師或其他合法代理人犯前項之
 罪者，加重其刑至二分之一。
 稅務稽徵人員違反第33條規定者，除觸犯刑法者移送法辦外，處
 1萬元以上5萬元以下罰鍰。
商業會計法第71條
 商業負責人、主辦及經辦會計人員或依法受託代他人處理會計事
 務之人員有下列情事之一者，處5年以下有期徒刑、拘役或科或
 併科新臺幣60萬元以下罰金：
 一、以明知為不實之事項，而填製會計憑證或記入帳冊。
 二、故意使應保存之會計憑證、會計帳簿報表滅失毀損。
 三、偽造或變造會計憑證、會計帳簿報表內容或毀損其頁數。
 四、故意遺漏會計事項不為記錄，致使財務報表發生不實之結果
     。
 五、其他利用不正當方法，致使會計事項或財務報表發生不實之
     結果。


司法院資訊處製作；財團法人民間司法改革基金會備份。
